【裁判字號】    95,訴,504
【裁判日期】    950801
【裁判案由】    清償借款
【裁判全文】
臺灣士林地方法院民事判決               95年度訴字第504號
原      告  諭達專利商標聯合事務所
法定代理人  丙○○
被      告  乙○○
訴訟代理人  甲○○
訴訟代理人  許俊仁律師
複  代理人  周俊智律師
上列當事人間請求清償借款事件，本院於民國95年7 月18日言詞
辯論終結，判決如下：
    主  文
原告之訴及假執行之聲請均駁回。
訴訟費用由原告負擔。
    事實及理由
一、本件原告起訴主張：
  (一)被告自民國85年1 月31日起至94年3 月15日止於原告事務所
    任職，被告於89年12月29日向原告借款新台幣（下同）60萬
    元，約定如被告離職或原告欠缺資金時必須返還，嗣經原告
    法定代理人以個人名義簽發同額之支票一紙交付予被告，現
    被告既已離職，即應依約還款，然屢經催討未獲置理，爰依
    消費借貸關係訴請被告返還借款等情。並聲明：被告應給
    付原告60萬元，及自起訴狀繕本送達翌日起至清償日止，按
    週年利率5%計算之利息；願供擔保請准宣告假執行。
  (二)原告除借款予被告外，尚有借款其他員工，被告亦曾於其他
    員工借款之轉帳傳票中代理主管簽名之情事，足徵原告所提
    出之傳票非虛，且被告明知原告借款不收取利息，旨在助人
    而非趁機謀取暴利。
  (三)原告之法定代理人丙○○並無被告所指未支付家庭生活費用
    之情事，反係被告未支付家庭費用。
二、被告則以：原告法定代理人丙○○為被告之夫，因雙方結婚
    後，丙○○並未支付家庭費用，故於其等所生之女林宜臻出
    生後，經被告請求其負擔家庭費用及小孩撫養費，丙○○始
    交付上開面額60萬元之支票。原告所提出之傳票乃單方片面
    製作，不足證明兩造間確有借貸關係。又依原告所訂公司人
    事規則第3 條救助辦法規定，員工個人或其直系親屬有重大
    變故而須借支金額，可向總經理提出借支申請，並經查證無
    誤後，方可准予借支，其每次借支金額最高以10萬元為限，
    並由該員工每月薪資之一半自動扣除償還，直至償還後，方
    可再根據當時之事實情況再向公司借支，然原告所主張之借
    款金額與上開規定上限不符，且原告從未要求被告返還，更
    未依上述規定自被告每月薪資扣除償還，足證被告並無向原
    告借款60萬元之事實等語置辯。並聲明：(一)原告之訴及假執
    行之聲請均駁回；(二)如受不利判決，願供擔保請准宣告免假
    執行。
三、兩造不爭執之事實：被告確於89年12月間收到原告法定代理
    人丙○○以個人名義所簽發面額60萬元之支票一紙，並經兌
    現。
四、本件之爭點：兩造間有無借貸關係。經查：
  (一)被告確於89年12月間收到原告法定代理人丙○○以個人名義
    所簽發面額60萬元之支票一紙，並經兌現，為兩造所不爭執
    之事實已如前述，並有支票影本一紙在卷為憑，然此僅足證
    丙○○於89年12月間確曾交付60萬元予被告之事實，尚無從
    證明係原告交付60萬元予被告，且資金往來原因不止借款一
    端，更無從據此證明被告有向原告借款之事實。
  (二)按員工個人或其直系親屬有重大變故而須借支金額，可向總
    經理提出借支申請，並經查證無誤後，方可准予借支，其每
    次借支金額最高以10萬元為限，並由該員工每月薪資的一半
    自動扣除償還之，直至償還後，方可再根據當時之事實情況
    再向公司借支，觀諸卷附原告公司所定之公司人事規則第三
    項規定至明。次按當事人互相表示意思一致者，無論其為明
    示或默示，契約即為成立，民法第153 條第1 項定有明文。
    經查：原告雖提出該事務所89年12月29日轉帳傳票，其上之
    借方欄下雖載有借支乙○○600,000 元等字樣，然該借款金
    額顯超出原告所訂借支金額之上限，且未按月由被告薪資扣
    款償還，已啟人疑竇，原告更自承於報稅時未將該筆借款列
    入當年應收帳款內，亦與會計作業程序有違，而被告之夫丙
    ○○為原告事務所之負責人，89年12月間被告與丙○○新婚
    未及一年，果若被告需款孔急，何以不向丙○○求援，反向
    原告公司借款？丙○○又焉有甘冒違反原告事務所規定，落
    人話柄之嫌，以原告事務所名義借款被告之理？是原告所述
    被告向其借款一節顯與常情有違。又該轉帳傳票為原告片面
    製作，更難單憑該轉帳傳票即認兩造間有借款60萬元之合意
    存在。
  (三)綜上所述，原告雖能證明被告於89年12月間自丙○○處取得
    60萬元，然未能證明原告與被告間有消費借貸契約存在之事
    實。
五、按當事人主張有利於己之事實者，就其事實有舉證之責任，
    民事訴訟法第277 條前段定有明文。次按民事訴訟如係由原
    告主張權利者，應先由原告負舉證之責，若原告先不能舉證
    ，以證實自己主張之事實為真實，則被告就其抗辯事實即令
    不能舉證，或其所舉證據尚有疵累，亦應駁回原告之請求；
    請求履行債務之訴，除被告自認原告所主張債權發生原因之
    事實外，應先由原告就其主張此項事實，負舉證之責任，必
    須證明其為真實後，被告於其抗辯事實，始應負證明之責任
    ，此為舉證責任分擔之原則〈最高法院17年上字第917 號判
    例、43年台上字第377 號判例參照〉。原告未能證明兩造間
    有消費借貸契約存在，已如前述，揆諸前揭說明，被告自無
    由就其抗辯該筆款項為丙○○支付家庭生活費用一節舉證。
    從而，原告本於消費借貸契約訴請被告返還借款，並無理由
    ，應予駁回。
六、本件事實已臻明確，兩造其餘攻擊防禦方法及證據經予審酌
    ，於訴訟判決結果不生影響，爰不再逐一論述。
七、原告受敗訴判決，其假執行之聲請即失所依據，應併予駁回
    。
八、據上論結，本件原告之訴為無理由，依民事訴訟法第78條判
    決如主文。
中    華    民    國    95    年    8     月    1     日
                  民事第二庭  法  官  方彬彬
以上正本證明與原本無異。
如對本判決上訴須於判決送達後20日內向本院提出上訴狀。
中    華    民    國    95    年    8     月    2     日
                              書記官  王玉雙


司法院資訊處製作；財團法人民間司法改革基金會備份。
